【裁判字號】    91,勞訴,197
【裁判日期】    920520
【裁判案由】    給付離職金
【裁判全文】
臺灣臺北地方法院民事判決  九十一年度勞訴字第一九七號
    原      告  甲○○
    訴訟代理人  劉錦隆律師
    被      告  元富證券股份有限公司
    法定代理人  乙○○
右當事人間給付離職金事件，本院判決如左：
    主    文
原告之訴及假執行之聲請均駁回。
訴訟費用由原告負擔。
    事    實
甲、原告方面：
壹、聲明：
一、被告應給付原告新台幣（下同）一百八十六萬二千元及自民國九十一年一月十日
    起至清償日止，按年息百分之五計算之利息。
二、願供擔保請准宣告假執行。
貳、陳述：
一、訴外人李深淵自永盛證券股份有限公司（下稱永盛公司）設立之初即擔任董事長
    兼總經理，嗣於八十七年九月二十一日自請辭職，依永盛公司「退職退休暨撫恤
    辦法」規定，自請辭職人員，服務滿六年，給予二個月基數之離職金，六年以上
    每逾一年加發０．五基數。李深淵服務滿十年，應發給五個基數之離職金，以每
    個基數三十七萬二千四百元（即李深淵之月薪）計算，計一百八十六萬二千元。
    永盛公司業與被告合併，依公司法第三百十九條準用第七十五條之規定，永盛公
    司對李深淵所負給付離職金之義務應由被告承受。為此李深淵於九十一年一月七
    日委．任劉錦隆律師向被告申請發給系爭離職金，惟被告迄今置之不理。茲因李
    深淵已於九十一年一月十四日將系爭離金債權讓與原告，爰以起訴狀繕本通知被
    告，並依債權讓與法律關係請求判決被告將系爭離職金連同自九十一年一月日即
    被告收受李深淵之請求翌印起至清償日止按年息百分之五計算之利息。
二、對被告抗辯之陳述：
（一）永盛公司於八十九年三月七日函李深淵所否決者，為董事會決議發放之退休金
      一千五百萬元，與「退職退休暨撫恤辦法」所得請求之離職金不同，且前開八
      十九年三月七日函說明亦承認「前董事長李深淵先生自永盛公司成立即進入公
      司服務，至離職時已屆滿十年，如其提出申請依辦法規定可核發五個基數之離
      職金」，況李深淵若有請求給付離職金之權利，非永盛公司股東會或董事會否
      認其離職金債權存在，即得認不存在。離職金債權係於離職後產生，故不論總
      經理與公司之關係是否為委任關係，於其離職時委任關係既消滅，自無所謂處
      理委任事務以人格信賴為基礎問題，而係單純金錢債權，無不得讓與之性質。
（二）永盛公司經理人之委任，辭任與報酬雖由董事會過半數同意行之，惟其受永盛
      公司委任，為公司處理事務而領公司之月薪，非領永盛公司之盈餘，如何能謂
      係資方？且「退職退休暨撫恤辦法」第二條規定：「凡本公司正式任用、或聘
      雇人員均適用本辦法」，故只要是領取公司薪資之人員，均有該辦法之適用，
      不問其係委任或僱傭，亦不問其職位高低，總經理是領取永盛公司薪資之人，
      自有該辦法之適用。至於李深淵擔任總經理之月薪三十七萬二千四百元，是否
      係高薪，與其否為適用公司「退職退休暨撫恤辦法」之人員無關。又該辦法雖
      經總經理核定，報董事會核備後實施，與總經理是否得適用該辦法無關，不得
      因此即謂總經理之職務以下人員始有適用。
（三）系爭債權讓與書上李深淵之印文為其印鑑章所蓋，有印文相符之印鑑證明書可
      稽，依民事訴訟法第三百五十八條第一項規定，應推定為真正。依永盛公司八
      十八年度股東常會會議紀錄臨時動議第一案主席裁示「....  前董事長李深淵
      先生自永盛公司成立即進入公司服務，至離職時已屆滿十年，如提出申請依辦
      法規定可核發五個基數之離職金」，另永盛公司八十九年三月七日函說明亦有
      相同之記載，所謂「如其提出申請」，顯係指如李深淵提出申請，被告辯稱「
      其意旨指如依該辦法申請計算之金額」云云，顯係推拖之詞。復不論「退職退
      休暨撫恤辦法」第九條是否規定退職金不得讓與，依民法第二百九十四條第二
      項規定，該不得讓與之特約，不得以之對抗善意第三人，而該辦法僅適用於永
      盛公司內部，原告不知有此項特約，被告不得以之對抗原告，故系爭債權讓與
      應為有效（最高法院五十年台上字第五三九號判例參照）。再退職金之給付，
      其目的在於安定人員退職後之生活，為「退職退休暨撫恤辦法」第一條所揭櫫
      ，退職金之給付必須服務滿一定年限之人員始能享有，故顯非處理委任事務之
      對價，亦即非處理委任事務之報酬，自無須董事會過半數之同意。
參、證據：提出八十八年股東常會會議紀錄影本一件、日正大盛聯合律師事務所函暨
    回執影本一件、債權讓與書影本一件等為證。
乙、被告方面：
壹、聲明：如主文所示。
貳、陳述：
一、依原告主張本件系爭債權讓與書係由李深淵之女李鴻慧寫後，寄到加拿大用印，
    後再由加拿寄回來，換言之，該債權讓與書已證明非李深淵本人書，且證明原告
    未見到李深淵君本人親自用印，是縱使向戶政機關請領與印文相符之印鑑證明，
    亦不能證明為李深淵君本人親自為之，與民事訴訟法第三百五十八條規定不符，
    是故原告不能以印文相符之印鑑證明推定該系爭債權讓與書之真正。
二、依民法第二百九十四條第一項規定，債權人固得將其債權讓與於第三人，惟以有
    債權存在為前提。訴外人李深淵係於八十七年九月二十一日向永盛公司請辭董事
    長及總經理一職，其職為綜理全公司業務，實為經營之主體而為資方，與公司屬
    委任關係，非僱傭關係，非公司之職工或職員，自不得依勞動基準法支領退職金
    ，為經濟部七十四年七月十七日（七四）商三０三四三號函釋在案。李深淵不論
    請求退休金或退職金（離職金），業經永盛公司八十八年股東常會，八十八年六
    月十日第五屆第十九次董事會所否決，且經永盛公司於八十九年三月七日以永盛
    （八九）字第０三０號函告知李深淵，被告合併永盛公司後，對李深淵委請律師
    來函請求離職金，亦不同意，李深淵對永盛公司無離職金債權存在。又李深淵主
    張其有離職金之權利，適用永盛公司員工「退職退休暨撫恤辦法」，惟經理人之
    委任、解任及報酬須有董事過半數同意，為公司法第二十九條第二項及永盛公司
    章程第二十條明定，是故總經理之報酬，性質上應屬處理委任事務之對價，包括
    總經理在職時領取之報酬以及離職時所領取之報酬（即離職金），均應經董事會
    ，由董事過半數同意後行之，自不能擅自訂定，以免自肥，此為法所明文，因之
    ，李深淵如擬請領離職金，自應經董事會董事過半數同意方為適法，然董事會不
    同意李深淵之退職金已如前述，是故李深淵無退職金。再者，員工「退職退休暨
    撫恤辦法」未經董事會通過，僅由總經理核定，更可證明係總經理級以下經公司
    正式任用、聘雇之職員或職工方有適用，李深淵於離職時實為董事長、總經理身
    份，為總經理職級以上之經理人，屬資方，自不得主張之，其對被告無離職金債
    權存在。又縱如原告主張以領取薪資為勞方，故有該辦法之適用，惟依財政部台
    北市國稅局中正稽徵所財北國稅中正所二字第０九二０００三九四五號函得知李
    深淵無八十六年度薪資所得資料，故可證明其於八十六年以前均係以資方身分管
    理公司，李深淵自八十七年起始具勞方身分，與該辦法規定，年資滿六年方可領
    取之條件，顯然不合。
三、以人格信賴為基礎之債權，屬不得讓與性質之債權。退休金、退職金之給付，該
    債權債務關係必基於兩者間具有委任或僱傭關係始能成立，足證係專屬特定人間
    之權利，其得請求之人特定，自不得讓與，第三人更無從執詞請求。由此，足李
    深淵之退職金債權，只特定於李深淵可以請求，不得讓與第三人，第三人無權利
    向被告請求。
四、原告以九十一年一月七日之律師函，作為受讓之債權憑證，向被告請求給付，然
    該函僅為申請系爭離職金債權之用，依民法第二百九十六條規，非債權證明之文
    件，是故原告明知李深淵無系爭離職金債權，仍主張受讓為由向被告請求，顯為
    惡意與李深淵通謀，為行使權利之方便，刻意規避退休退職暨撫恤辦法第九條之
    禁止條款，是故原告非善意之第三人，該債權讓與應為無效。離職後雖曾向永盛
    公司請離職金，但為公司股東會及董事會所否決，否認其離職金債權存在，並於
    八十九年三月七日函李深淵，其無離職金債權存在，又如何讓與債權予原告。
五、所謂核備，係指核閱報備，僅列為報告案，未經過討論決議，永盛公司人員「退
    職退休暨撫恤辦法」係由總經理訂定，向董事會核備，僅於董事會列為報告案，
    報備董事會有此辦法，未經董事討論通過，原告顯曲解其意。依一般經驗法則，
    重大情事自應由上級單位予以核決，有利害關係者自當迴避，否則恐有自肥條款
    ，圖利自己之情，如有影響公司層面情事者，須由最高單位股東會通過，如有影
    響董事長、總經理者，則須由董事會通過或取得董事會之授權，而查本辦法未經
    董事會通過，由總經理通過，足證該辦法適用對象無法及於總經理或董事長，李
    深淵如據此辦法，主張有離職金債權，有損害公司利益，圖利自己之嫌，原告以
    受讓有爭議之債權，向被告請求給付，顯不合理。
參、證據：提出永盛公司於八十九年三月七日覆訴外人李深淵函影本、永盛公司公司
    章程影本、八十八年六月十日第五屆第十九次董事會會議紀錄影本一份、財政部
    台北市國稅局中正稽徵所財北國稅中正所二字第０九二０００三九四五號函影本
    一份等件為證。
    理      由
一、本件原告起訴主張：訴外人李深淵為永盛公司之董事長兼總經理，於八十七年九
    月二十一日自請辭職，依該公司退職退休暨撫恤辦法規定，自請辭職人員服務滿
    六年，給予二個月基數之離職金，每逾一年加零點五個基數，李深淵服務滿十年
    ，應發給五個基數離職金，以每個基數三十七萬二千四百元計算，計一百八十六
    萬二千元，永盛公司與被告公司合併，依公司法規定由被告公司承受此離職金債
    務，九十一年一月十四日李深淵將上開離職金債權讓與原告，原告並以起訴繕本
    送達作為債權讓與之通知，原告爰依繼受李深淵離職金債權法律關係，請求被告
    公司給付上開金額及自被告收李深淵請求給付離職金之翌日起至清償日止，按年
    息百分之五計算利息之判決。被告則以：原告提出之債權讓與書，不能證明係李
    深淵本人親自為之，不能以印文相符之印鑑證明推定該債權讓與書為真正，又李
    深淵於係公司之董事長兼總經理，非公司職或職員，與永盛公司係委任關係而非
    僱傭關係，不適用永盛公司員工退職退休暨撫恤辦法之人員，永盛公司對其無離
    職金債務存在，其讓與不存在之債權予原告，自不生效力，再員工離職金係以人
    格信賴為基礎之債權，屬不得讓與性質之債權，為專屬特定人間之權利，如認原
    告提出之債權讓與書為真正，原告受讓債權實屬無效等語，資為抗辯。
二、原告主張訴訴外人李深淵為永盛公司董事長兼總經理，其對永盛公司之離職金債
    權於九十一年一月十四讓與原告，而被告公司與永盛公司合併應承受此項債務之
    事實，業據原告提出債權讓與書影本一件、李深淵委託律師催告被告公司履行給
    付離職金函影本及永盛公司八十八年度股東常會會議紀錄影本等件為證，惟被告
    否認該債權讓與書之真正，並以右揭情詞置辯。是兩造對李深淵擔任永盛公司董
    事長兼總經理及被告公司合併永盛公司之事實並不爭執。兩造所爭執者李深淵對
    永盛公司有無離職金債權之存在、原告提出之債權讓與書是否為真正。
三、查原告提出之債權讓與書記載「立書人李深淵茲就與永盛證券公司合併之元富證
    券公司，應發給付本人新台幣壹佰捌拾陸萬貳仟元正之職金及其附屬權利讓與台
    端（指原告），以清償債務本人債務，恐口無憑，特立此書為證。」等語，並由
    李深淵簽名及蓋印，讓與書上印文亦經原告提出台北市大安地政事務所印鑑證明
    書為證。惟原告訴訟代理人稱：該債權讓與書係由李深淵之女李鴻慧書寫後，寄
    到加拿大用印，後再由加拿大寄回等語（見本院九十二年三月十七日訊問筆錄）
    ，因之，債權讓與書上李深淵之簽名係李鴻慧代簽，並非李深淵本人所簽，李鴻
    慧並非李深淵之代理人，是否為李深淵在加拿大親自用印，單以原告提出台北卜
    巾大安區戶政事務所之印鑑證明書不足認定，而原告亦未見到李深淵本人親自書
    立債權讓與書及簽名蓋印，自不能依民事訴訟法第三百五十八條推定該債權讓與
    書為真正。
四、次查永盛公司人員「退職退休暨撫恤辦法」第二條規定「凡本公司正式任用、聘
    雇人員均適用本辦法」、第二十條規定「本辦法經總經理核定，報董事會核備後
    實施，其修正時亦同。」等情，上開辦法既由永盛公司總經理核定，再由該公司
    董事會核備，為符利益迴避原則，總經理自不應包括在該辦法之內；又李深淵為
    永盛公司董事長兼總經理，依公司法第二十九條、第一百九十二條規定由股東選
    任，屬任期制，報酬由股東會議定，故而其與永盛公司間係委任關係，而非僱傭
    關係，李深淵為永盛公司經營之主體，並非永盛公司員工。準此，上開辦法所適
    用之人員應為公司之員工，李深淵非永盛公司之員工，對永盛公司無離職金債權
    存在，其將不存在之債權讓與原告於法未合，原告以不存在之債權對被告公司請
    求給付，應屬無據。
五、綜上所述，原告主張其受讓李深淵對永盛公司之離職金債權，被告公司合併永盛
    公司應承受此項債務等情，因李深淵對永盛公司並無離職金債權存在，自不能就
    不存在之債權讓與他人，是故原告之主張無據。從而，原告基於債權讓與之法律
    關係，請求被告公司給付一百八十六萬二千元及自催告被告公司履行該債權翌日
    即九十一年一月十日起至清償日止，按年息百分之五計算之利息，為無理由，不
    應准許。原告之訴既經駁回，其假執行之聲請失所依據，併予駁回。
六、本件事證已明，兩造其餘主張及陳述與所提出之證據，均毋庸再予審酌，附此敘
    明。
七、結論：本件原告之訴為無理由，依民事訴訟法第七十八條，判決如主文。
中      華      民      國    九十二    年      五    月      二十      日
                                            勞工法庭法      官  李維心
右為正本係照原本作成
如對本判決上訴，須於判決送達後廿日內向本院提出上訴狀
中      華      民      國    九十二    年      五    月      二十      日
~B法院書記官  林梅珍


司法院資訊處製作；財團法人民間司法改革基金會備份。
